【裁判字號】    98,訴,146
【裁判日期】    980617
【裁判案由】    分配表異議之訴
【裁判全文】
臺灣嘉義地方法院民事判決               98年度訴字第146號
原      告  保證責任嘉義市第三信用合作社
法定代理人  戊○○
訴訟代理人  黃裕中律師
被      告  乙○○
上列當事人間分配表異議之訴事件，本院於民國98年6月3日言詞
辯論終結，判決如下：
  主  文
確認被告就臺灣嘉義地方法院民國九十七年度司促字第五八五二
號支付命令對訴外人丁○○之債權不存在。
臺灣嘉義地方法院民國九十七年度執字第一０四八六號強制執行
事件於民國九十八年二月五日所製作分配表所列次序2被告執行
費債權原本新臺幣壹萬陸仟元、次序6被告借款債權原本新臺幣
貳佰萬元，不准列入分配，分配予被告之金額新臺幣柒拾貳萬捌
仟壹佰零伍元、新臺幣壹萬陸仟元應改分配予原告。
訴訟費用由被告負擔。
  事實及理由
壹、程序部分：
一按債權人或債務人對於分配表所載各債權人之債權或分配金額
  有不同意者，應於分配期日1日前，向執行法院提出書狀，聲
  明異議。前項書狀，應記載異議人所認原分配表之不當及應如
  何變更之聲明。分配表異議未終結者，為異議之債權人或債務
  人，得向執行法院對為反對陳述之債權人或債務人提起分配表
  異議之訴。聲明異議人未於分配期日起10日內向執行法院為前
  2項起訴之證明者，視為撤回其異議之聲明；經證明者，該債
  權應受分配之金額，應行提存。強制執行法第39條、第41條第
  1項前段、第3項分別定有明文。
二經查，原告於民國97年4月16日向本院聲請對訴外人江冠諒、
  丁○○強制執行，經本院以97年度執字第10486號強制執行事
  件（下稱系爭執行事件）受理，並通知原告於98年2月26日實
  施債權分配、送達98年2月5日強制執行金額計算書分配表（下
  稱系爭分配表），經原告於98年2月6日收受系爭分配表，而於
  98年2月11日以丁○○對被告之債務已清償，系爭分配表中所
  列分配予被告之次序2金額新臺幣（下同）16,000元、次序6金
  額728,105元，均應剔除減為零元，其剔除之金額應改分配給
  原告等情，具狀向執行法院聲明異議，執行法院通知被告及丁
  ○○有關原告聲明異議之事後，被告及丁○○於98年2月23日
  具狀表示異議，被告於98年3月2日收受執行法院以98年2月27
  日命令通知被告異議，原告乃於98年3月5日提起本件分配表異
  議之訴，並於翌（6）日向執行法院為起訴之證明等情，業經
  本院調取系爭執行事件卷宗核閱無訛，並有本件起訴狀上本院
  收文戳章在卷可稽，應可認定，故原告對被告提起本件分配表
  異議之訴，自屬合法。
貳、實體部分
一原告起訴主張：
(一)原告於97年4月16日向本院聲請對訴外人江冠諒、丁○○強制
  執行，經本院以系爭執行事件受理，執行法院於同年月18日對
  丁○○所有坐落嘉義市○路○段435-98號土地應有部分1124分
  之28及其上5476建號即門牌嘉義市○○街71號3樓2建物權利範
  圍全部、共用部分5500建號權利範圍20分之1、5503建號權利
  範圍8分之1（下合稱系爭房地）囑託查封登記，並副知丁○○
  ，嗣被告於第一次拍賣期日前之97年10月24日，以本院97年度
  司促字第5852號支付命令（下稱系爭支付命令）為執行名義，
  主張其對丁○○有借款債權2,800,000元、遲延利息及違約金
  而聲請參與分配。系爭房地由丁○○、江冠諒之子江基政於第
  三次拍賣時拍定，執行法院於98年2月5日製作系爭分配表，將
  系爭分配表次序2執行費16,000元、次序6借款728,105元分配
  予被告，共計分得744,105元。
(二)系爭房地於85年1月24日設定第2順位擔保金額700,000元抵押
  權、85年1月29日設定第3順位擔保金額1,300,000元抵押權予
  被告，嗣於85年3月6日經本院假扣押查封，迄至97年2月12日
  塗銷查封，同年月15日因清償塗銷被告第2、3順位抵押權，同
  年月21日因清償塗銷第1順位抵押權，系爭支付命令之債權額
  與利息起算日與被告上開抵押權內容相符，足見系爭支付命令
  債權已清償。然丁○○獲悉系爭執行事件查封系爭房地後，與
  被告通謀虛偽意思表示，向本院聲請核發系爭支付命令，用以
  參與分配。
(三)被告所主張上開抵押權擔保債權係全部以丁○○為會首積欠之
  倒會款項，核與丁○○證述還有其他人為會首之倒會款項不符
  ，被告主張倒會7、8會之事不可採，且丁○○對如何計算出
  200萬元債務無法清楚陳述，顯與經驗法則相悖，不足憑採。
  另被告自承除抵押權設定時所附借據外，丁○○未給被告其他
  債權證明，故系爭支付命令聲請狀所附借用證係事後偽造。
  。又被告自承其所主張系爭支付命令債權與上開抵押債權為同
  一筆債權，然支付命令聲請狀所檢附金錢借用證與用以設定抵
  押權之借據形式、約定借款利率、支付利息方法、清償期日等
  消費借貸契約重要之點完全不同，上開借用證顯係臨訟偽造，
  系爭支付命令債權因通謀虛偽意思表示而屬無效，不得參與分
  配。
(四)被告主張系爭支付命令債權自85年1月26日起算利息，即自借
  款後均未清償，迄至被告塗銷抵押權登記止，長達12年餘，被
  告大可逕行聲請拍賣抵押物取償，何以願在債權未獲清償即輕
  易塗銷抵押設定登記，且塗銷抵押權後至系爭房地經原告查封
  期間有2月，被告理應積極請求，卻遲至丁○○受領查封登記
  函後，隨即聲請支付命令，顯悖於經驗法則，被告系爭支付命
  令應為假債權，不得參與分配。爰依強制執行法第41條第1項
  規定，提起本訴。訴之聲明：1.確認系爭支付命令所示被告債
  權不存在。2.系爭執行事件之系爭分配表中所列分配予被告之
  次序2金額16,000元、次序6金額728,105元，均剔除減為零元
  ，其剔除之金額應改分配給原告。
二被告則以：伊自76年或77年至85年初，陸續參加丁○○為會首
  之互助會，前後參加丁○○為會首之互助會7、8個，其中伊82
  年參加她互助會1會，1會2萬元，包括會首共有31個人，每月1
  日開標，大約82年、83年以後借給丁○○標，得標後，伊繼續
  繳活會錢給她，並無借款事情，伊參加其他互助會都是活會，
  丁○○都有給伊互助會簿，最後1會是83年參加，參加人數大
  概20人至30人不等，每會金額有1萬元、有2萬元，標會時間1
  個月1次，日期不一樣，活會繳的期數都不一樣，丁○○於84
  年底表示財務不佳，全部互助會就停止。丁○○倒會以後，先
  設定130萬元抵押權給伊，後來計算債務金額，李麗蹟表示欠
  伊債務應該有200萬元初，就再設定70萬元抵押權給伊，該200
  萬元初債務係包括伊參加之互助會以及伊借丁○○標之互助會
  ，丁○○有寫借據給伊，實際上並沒有借貸關係，而是丁○○
  欠伊之會款。伊被倒會將近200多萬元，丁○○於85年表示其
  門牌號碼嘉義市○○街71號3樓2房屋還有貸款，要將此房子設
  定抵押權給伊，後伊於96年底向她表示伊債務不佳，希望把錢
  還給伊，她表示房子貸款已清償，臺南中小企銀扣押她房子，
  要伊幫她撤銷抵押權，丁○○才能向銀行貸款清償伊，餘額部
  分她兒子每月要還伊15,000元，伊在97年1月底去塗銷抵押權
  ，她去貸款，結果發現房子被原告假扣押，後來她向伊表示沒
  辦法還我，律師幫伊寫書狀聲請系爭支付命令，丁○○並未將
  錢還伊，江基政現每月匯款還伊等語。答辯聲明：原告之訴駁
  回。
三下列事項為兩造所不爭執，應堪採認（見本院卷第56頁、第57
  頁）：
(一)訴外人丁○○、江冠諒因積欠原告債務，經聲請本院以系爭執
  行事件執行丁○○所有系爭房地，經本院於97年4月18日查封
  ，於97年12月15日由訴外人江基政拍定，執行處定於98年2月2
  6日實行分配，並送達系爭分配表，系爭分配表次序2金額16,0
  00元及次序6金額728,105元分配予被告。
(二)被告於97年4月28日以丁○○於85年1月26日向其借款2,000,00
  0元為由，向本院聲請對丁○○核發系爭支付命令，命丁○○
  應給付被告2,000,000元及利息、違約金確定，被告並於97年1
  0月24日以系爭支付命令為執行名義，向本院聲請參與分配。
(三)丁○○分別於85年1月24日、85年1月29日以系爭房地設定第2
  順位抵押權700,000元、第3順位抵押權1,300,000元予被告，
  並於97年2月14日以清償原因塗銷上開第2、3順位抵押權，經
  嘉義市地政事務所（下稱嘉義地政）以97年2月14日嘉地字第
  019320號收件，於97年2月15日辦竣塗銷登記。
四兩造爭執事項（見本院卷第57頁）：
(一)被告對丁○○是否有系爭支付命令之債權？
(二)原告主張系爭分配表次序2金額16,000元及次序6金額728,105
  元分配予被告應予刪除，改分配予原告，有無理由？
五本院論述如下：
(一)按確認法律關係之訴，非原告有即受確認判決之法律上利益者
  ，不得提起之，民事訴訟法第247條第1項前段定有明文。所謂
  即受確認判決之法律上利益，係指法律關係之存否不明確，原
  告主觀上認其在法律上之地位有不安之狀態存在，且此種不安
  之狀態，能以確認判決將之除去者而言（最高法院52年臺上字
  第1240號判例要旨參照）。又法律關係之存在否不明確，致原
  告在私法上之地位有受侵害之危險，而此危險得以對於被告之
  確認判決除去之者，即得依民事訴訟法第247條之規定提起確
  認之訴。如具備前開要件，縱其所求確認者，為他人間之法律
  關係，亦非不得提起（最高法院52年度臺上字第1922號判例意
  旨、42年度臺上字第1031號判例意旨參照）。本件原告主張被
  告對丁○○之系爭支付命令債權不存在，為被告所否認，故兩
  造間對此債權是否存在，足以影響原告之權利，在法律上地位
  有不安之狀態，而此不安狀態得以確認判決將之除去，原告有
  即受確認判決之法律上利益，其提起本件確認之訴部分，自無
  不合，合先敘明。
(二)被告對丁○○是否有系爭支付命令之債權？
1.被告主張其自76年或77年至85年初，陸續參加丁○○為會首之
  互助會，前後參加丁○○為會首之互助會7、8個，其中並借給
  丁○○標取，嗣丁○○於84年底表示財務不佳，全部互助會停
  止，丁○○倒會後，先設定130萬元抵押權給被告，嗣計算債
  務金額，李麗蹟表示欠被告債務應有200萬元初，乃再設定70
  萬元抵押權給被告等情，核與證人丁○○到庭證述：被告參加
  互助會共7、8會，有的伊是會首，有的是伊朋友為會首，被告
  參加伊互助會都是活會，互助會1會有的1萬元或2萬元，被告
  的參加的會有2、3會被伊標起來，有的伊有跟被告說，有的沒
  跟被告說，伊在80幾年時倒會，欠被告會款大概200多萬元，
  因被告跟伊拿這錢，伊沒錢給被告，就設定抵押權給被告等語
  （見本院卷第82頁、第82-1頁），大致相符。另丁○○確有擔
  任互助會會首，不正常終止互助會而積欠會員款項乙節，亦據
  證人甲○○、丙○○、己○○○到庭證述明確（見本院卷第84
  頁至第87頁）。又丁○○分別於85年1月24日、85年1月29日以
  系爭房地設定第2順位抵押權700,000元、第3順位抵押權1,300
  ,000元予被告乙節，亦為兩造所不爭執，是被告前揭主張，應
  屬有據。
2.原告主張上開債權已清償乙節，固為被告所否認。然被告上開
  債權係經丁○○以系爭房地為標的物，設定前揭第2、3順位抵
  押權予被告，已如前述。又被告於97年2月14日，出具債務清
  償證明書，載明上開抵押權擔保之債務已全部清償，並向嘉義
  地政申請塗銷上開第2、3順位抵押權等情，為兩造所不爭執，
  並有嘉義地政98年3月12日函附債務清償證明書2份在卷可稽（
  見本院卷第32頁至第36頁），是原告主張丁○○對被告上開債
  務已經清償，應非無據。被告雖辯稱：丁○○要伊塗銷抵押權
  ，再貸款還伊，餘額部分她兒子每月要還伊15,000元，伊塗銷
  抵押權，丁○○貸款結果，發現房子被原告假扣押，丁○○表
  示沒辦法還伊，始聲請系爭支付命令，丁○○未將錢還伊等語
  。然：(1)被告於系爭執行事件對原告聲明異議之事曾提出陳明
  狀，記載：丁○○於97年2月為出售不動產，因有被告之抵押
  權存在，恐不易出售，且怕賣不到較高價位，乃要求被告先塗
  銷抵押權登記等語，業經本院調取系爭執行卷宗核閱無訛，核
  與被告辯稱：丁○○要貸款還被告，始塗銷抵押權，已有歧異
  ，自難採信。(2)系爭房地於80年間設定最高限額1,440,000元
  第一順位抵押權予訴外人彰化商業銀行，所擔保債權於94年6
  月間已清償，並於97年2月間塗銷第一順位抵押權，且塗銷抵
  押權以前，擔保物所有人可由本人向銀行提出借款申請，亦可
  提供擔保物由第三人擔當借款人，向銀行申請貸款等情，有兩
  造所不爭執之彰化商業銀行東嘉義分行98年5月26日函、本院
  公務電話紀錄2份在卷可稽（見本院卷第111頁至第113頁），
  可知丁○○已設定第1順位最高限額抵押權予彰化商業銀行，
  且前對該銀行所發生擔保債權已清償，非不可向彰化商業銀行
  借款以清償被告債務，是被告辯稱需先塗銷其抵押權，才能讓
  丁○○向銀行辦理貸款清償被告，丁○○嗣後未清償云云，尚
  難憑採。(3)被告雖提出存摺節本，證明江基政每月匯款清償丁
  ○○積欠被告之款項，然為被告所否認。經查，被告提出存摺
  係被告之女羅于庭之帳戶，且匯款原因多端，尚難據此認係清
  償被告所主張丁○○積欠之款項。此外，被告並未提出其他證
  據，以證明丁○○尚積欠被告款項之事實，是原告主張前揭債
  權已經清償，應屬有據。從而，上開債權既已清償，則被告以
  上開債權未清償而聲請系爭支付命令，自屬無據，原告主張被
  告對丁○○之系爭支付命令債權不存在，應屬可採。
(三)原告主張系爭分配表次序2金額16,000元及次序6金額728,105
  元分配予被告應予刪除，改分配予原告，有無理由？
  被告對丁○○並無系爭支付命令之債權存在，已如前述，是系
  爭分配表所列次序6被告借款債權原本2,000,000元自不得列入
  分配，是原告主張次序6分配予被告之金額728,105元分配應予
  刪除，自屬有據。又被告所主張之系爭支付命令債權2,000,00
  0元既不得列入分配，其執行費亦非屬強制執行法第29條所稱
  因強制執行而支出之費用及其他為債權人共同利益而支出之費
  用，不得求償於債務人，是系爭分配表所載次序2被告執行費
  債權原本16,000元，亦不得列入分配，應予剔除。又系爭執行
  事件之分配不足額債權人僅兩造，又被告對丁○○之系爭支付
  命令債權並不存在，依法自不得參與系爭執行事件之執行分配
  ，是原告主張將被告上揭不得列入分配之分配金額728,105元
  、16,000元應改分配予原告，洵屬有據，應予准許。
六綜上，原告請求確認被告就系爭支付命令對丁○○之債權不存
  在，並依強制執行法第41條第1項規定，請求系爭分配表所列
  次序6債權原本2,000,000元、次序2債權原本16,000元，不得
  列入分配，分配予被告之金額728,105元、16,000元應改分配
  予原告，為有理由，應予准許。
七本件事證已臻明確，兩造其餘攻擊防禦方法，經核與本判決結
  果不生影響，爰不一一論述，併此敘明。
八據上論結，本件原告之訴有理由，依民事訴訟法第78條，判決
  如主文。
中    華    民    國    98    年    6     月    17    日
                  民事第二庭  法  官  蘇雅慧
正本係照原本作成。
如不服本判決，應於送達後20日內，向本院提出上訴狀並表明上
訴理由，如於本判決宣示後送達前提起上訴者，應於判決送達後
10日內補提上訴理由書（須附繕本）。
中    華    民    國    98    年    6     月    17    日
                              書記官  劉昀匊


司法院資訊處製作；財團法人民間司法改革基金會備份。
